【裁判字號】    95,重訴,4
【裁判日期】    950712
【裁判案由】    侵權行為損害賠償
【裁判全文】
臺灣宜蘭地方法院民事判決               95年度重訴字第4號
原      告  丙○○
            甲○○
上二人共同
訴訟代理人  包漢銘律師
被      告  乙○○
                        號2樓.
訴訟代理人  丁○○
上列當事人間因原告提起附帶民事訴訟，請求侵權行為損害賠償
事件，經本院刑事庭裁定移送，本院於民國95年 6月28日言詞辯
論終結，判決如下：
    主  文
被告應給付原告丙○○新臺幣肆拾參萬伍仟玖佰肆拾伍元，及自
民國九十四年九月十四日起至清償日止按年息百分之五計算之利
息。
被告應給付原告甲○○新臺幣貳拾玖萬捌仟捌佰壹拾貳元，及自
民國九十四年九月十四日起至清償日止按年息百分之五計算之利
息。
原告其餘之訴駁回。
訴訟費用由被告負擔十分之一；餘由原告負擔。
本判決第一項、第二項於原告丙○○、甲○○分別以新台幣壹拾
肆萬伍仟參佰壹拾伍元、新台幣玖萬玖仟陸佰零肆元為被告供擔
保後，得假執行。但被告如分別以新臺幣肆拾參萬伍仟玖佰肆拾
伍元、新臺幣貳拾玖萬捌仟捌佰壹拾貳元為原告丙○○、甲○○
預供擔保，得免為假執行。
原告其餘假執行之聲請駁回。
    事實及理由
一、本件被告未於言詞辯論期日到場，核無民事訴訟法第 386條
    所列各款情形，爰依原告之聲請，由其一造辯論而為判決，
    合先敘明。
二、原告起訴主張：被告於民國94年 5月31日上午10時50分許，
    駕駛車號 7481-FM之自用小貨車，沿宜蘭縣員山鄉○○路由
    南往北方向行駛，於行經該路段蘭城游泳池旁時，本應注意
    行經彎道時，應減速慢行，作隨時停車之準備，且汽車除行
    駛於單行道或指定行駛於左側車道外，在未劃標線之道路，
    應靠右行駛，且依當時天候晴朗、日然自然光線、路面無缺
    陷及無障礙物，並無不能注意之情事，竟疏未注意欲超越前
    方機車，而行駛於道路左側，致撞及被害人鄭奕鴻所騎乘，
    沿宜蘭縣員山鄉○○路由北往南方向行駛之車牌號碼G8P-39
    2 號重型機車，導致被害人鄭奕鴻受有顱內出血及前額、後
    頭部、四肢挫傷併骨折等傷害，經送醫急救後，仍延至94年
    6月2日晚間 8時35分許傷重不治死亡。被告因過失造成鄭奕
    鴻死亡，被告之過失行為與鄭奕鴻死亡間有因果關係，被告
    所為過失致死之犯行，亦經94年度宜簡字第 101號簡易判決
    處刑在案。原告為鄭奕鴻之父母，原告自得依據侵權行為之
    法律關係，請求被告給付原告丙○○醫療費用新臺幣（下同
    ）50,207元、殯葬費用531,400元、扶養費263,539元、精神
    慰撫金4,000,000元，請求被告給付原告甲○○扶養費326,7
    84元、精神慰撫金 4,000,000元，合計被告應給付原告丙○
    ○4,845,146元，給付原告甲○○4,326,784元，因原告二人
    已受領強制汽車責任保險之保險給付 1,500,000元，故原告
    二人每人扣除750,000元後，被告應給付原告丙○○4,095,1
    46元，給付原告甲○○ 3,576,784元等語。並聲明：（一）
    被告應給付原告丙○○ 4,095,146元，及自起訴狀繕本送達
    被告之翌日起至清償日止，按週年利率百分之 5計算之利息
    。（二）被告給付原告甲○○ 3,576,784元，及自起訴狀繕
    本送達被告之翌日起至清償日止，按週年利率百分之 5計算
    之利息。（三）願供擔保，請准宣告假執行。
三、被告未於最後言詞辯論期日到場，其前於言詞辯論期日則以
    ：原告雖主張鄭奕鴻係因被告之過失而死亡，然依現場監視
    錄影之翻拍照片，係因被害人超速，駕駛不慎滑倒後摔落地
    面因而受有顱內出血之傷害，並非被告直接撞擊而造成，且
    縱認被告有過失，鄭奕鴻奕顯有重大過失，應適用過失相抵
    之原則，被告自得請求減輕被告之賠償金額。就原告主張醫
    療費用部分，原告提出之醫療費用收據僅有其中19,853元之
    部分，其餘部分之主張無理由。原告主張殯葬費用之部分，
    原告僅提出估價單，並無收據，且有部分之項目非屬殯葬必
    要之費用，應予扣除。就原告主張扶養費部分，應解為被害
    人如生存所應得之利益，非被害人以外之人所得請求賠償，
    原告此部分之主張無理由。致原告請求精神慰撫金之部分，
    請求之金額過高自應酌減等語，資為抗辯。並聲明：原告之
    訴及其假執行之聲請均駁回。
三、兩造不爭執之事實：
    鄭奕鴻為原告之子，而被告於94年 5月31日上午10時50分許
    ，駕駛車號 7481-FM之自用小貨車，沿宜蘭縣員山鄉○○路
    由南往北方向行駛，於行經該路段蘭城游泳池旁時，與訴外
    人鄭奕鴻所騎乘，沿宜蘭縣員山鄉○○路由北往南方向行駛
    之車牌號碼 G8P-392號重型機車，發生撞擊，而鄭奕鴻受有
    顱內出血及前額、後頭部、四肢挫傷併骨折等傷害，經送醫
    急救後，仍延至94年 6月2日晚間8時35分許傷重不治死亡等
    情，為兩造所不爭執，並經原告提出戶籍謄本為證（見94年
    度宜交簡附民字第16號卷宗第5、6頁），且經本院調閱94年
    度宜簡字第101號卷宗核閱無誤，自堪信為真實。
四、得心證之理由：
    原告主張被告欲超越前方機車，而疏未注意行駛於道路左側
    ，致撞及被害人鄭奕鴻所騎乘之機車，導致鄭奕鴻受有顱內
    出血及前額、後頭部、四肢挫傷併骨折等傷害，被告已構成
    過失致人於死之侵權行為，原告自得請求損害賠償乙節，為
    被告所否認，並以前揭情詞置辯，故本件應審酌之點為，被
    告就系爭交通事故之發生有無過失？若認被告有過失，則鄭
    奕鴻是否與有過失？如被告已構成侵權行為，則原告所為之
    各項請求是否有據？茲分述如下：
（一）按車輛行經彎道時，應減速慢行，作隨時停車之準備，又
      汽車除行駛於單行道或指定行駛於左側車道外，在未劃標
      線之道路，應靠右行駛，道路交通安全規則第93條第 1項
      第2款、第95條第1項分別定有明文。本件原告主張被告行
      經宜蘭縣員山鄉○○路段時，本應注意行經彎道時，應減
      速慢行，作隨時停車之準備，且汽車除行駛於單行道或指
      定行駛於左側車道外，在未劃標線之道路，應靠右行駛，
      且依當時情形，並無不能注意之情事，其竟疏未注意欲超
      越前方機車，而行駛於道路左側，致撞及鄭奕鴻所騎乘之
      機車，導致鄭奕鴻受有顱內出血及前額、後頭部、四肢挫
      傷併骨折之傷害，經送醫急救仍不治死亡等情，有道路交
      通事故調查報告表、現場圖、現場照片、相驗筆錄、診斷
      證明書、臺灣宜蘭地方法院檢察署驗斷書及相驗屍體證明
      書可證（見臺灣宜蘭地方法院檢察署94年度相字第178 號
      卷第9-14、15、18、26-62 頁）。又本件事故發生當時天
      候晴、日間有自然光線、道路無缺陷、無障礙物、視距良
      好，亦有道路交通事故調查報告表在卷可稽（見臺灣宜蘭
      地方法院檢察署94年度相字第178號卷第16、1 7頁），故
      依其當時情況，並無不能注意之情形，若被告於行經上開
      彎道時能減速慢行，且靠右行駛，則當可及時發現鄭奕鴻
      之機車駛來，而採取必要之安全措施，雖被告執稱其並未
      撞擊到鄭奕鴻之機車而無過失云云，然依現場照片及現場
      圖可知，該路段路寬約 6.8公尺，鄭奕鴻騎乘機車之煞車
      痕始點，距其行向之路邊約距離 1.8公尺，而鄭奕鴻之血
      跡則位於路中3.5公尺處，血跡後方之機車刮地痕約9.3公
      尺，並散落機車遭撞擊後之碎片，機車刮地痕旁有一長約
      10.6公尺之機車拖痕，該拖痕與被告之車輛最終停放之路
      徑平行，且鄭奕鴻之機車卡在被告車輛左前方保險桿下，
      故可知鄭奕鴻於行經上開彎道時，本係靠右行駛於自己行
      向內，因被告迎面而來造成壓迫而滑倒，嗣後並遭被告車
      輛撞擊且拖行後卡入被告車輛保險桿下，因而在地面上形
      成刮地痕，並經推擠出機車拖痕無誤。參以依現場錄影監
      視畫面翻拍之照片（見94年度宜交簡字第101號卷宗第14-
      17頁），可見被告駕駛之車輛，於行經上開彎路時，為超
      越其前方之機車，竟駛入來車道，因而撞及由前方駛來之
      鄭奕鴻，顯見被告確有行經彎道未減速慢行且未靠右行駛
      之過失，被告因此所涉及刑責部分，亦經本院宜蘭簡易庭
      認定犯有過失致死罪，而判處有期徒刑 5月確定，復經本
      院調閱本院宜蘭簡易庭94年度宜交簡字第 101號、95年度
      交簡上字第 3號卷宗查明無訛，是原告主張被告就本件車
      禍之發生應負過失責任，自屬可採。
（二）又查本件事故發生地點，係位於宜蘭縣員山鄉○○路之彎
      道上，鄭奕鴻騎乘機車行經該彎道，自亦應減速慢行，作
      隨時停車之準備，然依上開道路交通事故現場圖及現場照
      片，鄭奕鴻所騎乘之機車先在地面上形成刮地痕後，始遭
      被告車輛推擠而形成機車拖痕可知，鄭奕鴻係先行滑倒後
      始遭被告撞擊，則若鄭奕鴻於行經該處時有先行減速慢行
      ，作隨時停車之準備，或可避免該事故之發生，故鄭奕鴻
      之行為，亦為本件車禍之肇事原因，而有過失無誤。參酌
      本件事故經送臺灣省基宜區車輛行車事故鑑定委員會鑑定
      之結果，亦認：鄭奕鴻駕駛重機車行經路中無分向標線彎
      道，未減速慢行致滑倒後與迎面被告車輛撞及，與被告駕
      駛自小貨車行經路中無分向標線連續彎道，未靠右減速慢
      行，致與迎面鄭奕鴻撞擊，兩者同為肇事原因（見本院卷
      第61-66 頁），惟被告之過失責任並不因此而得免除，從
      而，本院審酌本件事故車禍之發生乃係因被告欲超越同向
      機車，先行未靠右行駛，始造成壓迫到鄭奕鴻導致其滑倒
      後遭撞擊、雙方過失程度等情狀，認本件事故被告應負百
      分之70之過失責任，鄭奕鴻則應負百分之30之過失責任。
（三）按因故意或過失，不法侵害他人之權利者，負損害賠償責
      任；又不法侵害他人致死者，對於支出醫療及增加生活上
      需要之費用或殯葬費之人，亦應負損害賠償責任；又被害
      人對於第三人負有法定扶養義務者，加害人對於該第三人
      亦應負損害賠償責任；又不法侵害他人致死者，被害人之
      父、母、子、女及配偶，雖非財產上之損害，亦得請求賠
      償相當之金額，民法第184條第1項前段、第192條第1項、
      第2項及第194條分別定有明文。茲就原告請求賠償之金額
      是否有理由，分述如下：
  １、醫療費用部分：原告丙○○主張因訴外人鄭奕鴻發生本件
      車禍送醫急救，而支出醫療及救護車費用共計50,207元，
      此有收據附卷可證，被告雖抗辯原告未提出完整收據，然
      依收據所載，原告確係支出50,207元之醫療及救護車費用
      ，且均為因侵權行為所受之損害，核屬必要之費用，原告
      丙○○請求被告賠償此部分之費用，自屬有據。
  ２、殯葬費部分：按民事損害賠償事件有關殯葬，係指收殮及
      埋葬費用而言，其賠償範圍固應以實際支出之費用為準，
      惟仍應斟酌被害人當地之習俗、被害人之身分、地位及生
      前經濟狀況而定（最高法院92年度台上字第1135號、84年
      度台上字第2731號判決參照）；且喪葬費用之支出，應以
      必要者為限，始得請求賠償，而該等費用是否必要，應斟
      酌當地喪禮習俗及宗教上之儀式定之；死者家屬依習俗，
      請法師為死亡者誦經超度，目前已成為葬禮告別式中所常
      見，已成社會習俗，其支出自為必要之殯葬費用。查本件
      原告主張其子鄭奕鴻死亡而支出殯葬費共計 531,400元，
      已據其提出估價單及收據各 2紙為證（見94年度宜交簡字
      附民第16號卷第15、16頁及本院卷第67、68頁），被告則
      抗辯上開殯葬費用有部分項目非屬必要等語。經審酌上開
      估價單及收據後，可認其中「西樂隊17,600元」、「漢樂
      隊17,600元」、「吹鼓5,000元」、「搭棚15,000」「電
      燈、音響8,000元」「水果8,000元」，非屬殯葬費之必要
      費用，自不得請求，至其中訃文、毛巾共16,200元，則係
      答謝親友之費用，均應係原告為答謝奠儀之致贈，亦非屬
      殯葬所必要之費用，應予扣除外，其餘費用依據社會喪禮
      習俗、被害人之身分、地位等狀況，則堪認均屬必要、合
      理之費用，從而原告所得請求之殯葬費用總計為 444,000
      元，逾此部分之請求，則屬無據，不應准許。
  ３、關於扶養費部分：
    (1)按直系血親相互間，互負扶養之義務；又負扶養義務有數
      人時，直系血親卑親屬為第一順序扶養義務人；負扶養義
      務者有數人，而其親等同一時，應各依其經濟能力分擔義
      務；又夫妻互負扶養之義務，其負扶養義務之順序與直系
      血親卑親屬同，其受扶養權利之順序與直系血親尊親屬同
      ；又扶養之程度，應按受扶養權利者之需要，與負扶養義
      務者之經濟能力及身分定之，民法第1114條第1款、第111
      5條第1項第1款、第3項、第1116條之 1及第1119條分別定
      有明文。又依民法第1117條規定，直系血親尊親屬受扶養
      者，其扶養權利，固不以無謀生能力為必要，惟仍須受不
      能維持生活之限制，故直系血親尊親屬如能以自己之財產
      維持生活者，自無受扶養之權利。
    (2)查原告丙○○係鄭奕鴻之父，名下有房屋 1筆及土地14筆
      ，財產總額為27,128,882元，此有戶籍謄本及稅務電子閘
      門財產所得調件明細表在卷可證（見94年度宜交簡附民字
      第16號第5、6頁、本院卷第22頁、第47-50 頁），自屬能
      以自己之財產維持生活，依前揭說明，並無受扶養之權利
      ，是原告丙○○此部分之請求，應屬無據。
    (3)查原告甲○○係鄭奕鴻之母，名下僅有汽車 1輛，此有戶
      籍謄本及稅務電子閘門財產所得調件明細表附卷可稽（見
      94年度宜交簡附民字第16號卷第5、6頁、本院卷第24頁、
      第51、52頁），又原告甲○○為52年 8月15日出生，於鄭
      奕鴻94年6月2日死亡時，為41歲又10個月，依93年臺灣地
      區簡易生命表所示，尚有餘命 40.08年，是原告甲○○主
      張伊自年滿60歲起不能維持生活，而有受扶養之權利，應
      屬可取。依此計算，原告甲○○自112年8月15日起，依法
      得受扶養期間為21.91年。又原告甲○○育有鄭奕鴻（ 75
      年11月12日出生）、鄭遠叡（77年 7月26日出生）及鄭士
      偉（78年 8月26日出生），此亦有戶籍謄本可證，是於原
      告甲○○年滿60歲時，倘鄭奕鴻尚生存，其與鄭遠叡、鄭
      士偉均已成年，而對原告甲○○負有扶養義務。又原告丙
      ○○為原告甲○○之配偶，為52年3月9日出生，於鄭奕鴻
      94年6月2日死亡時為42歲又 2個月，依93年台灣地區簡易
      生命表所示，尚有餘命 33.97年，是其於原告甲○○滿60
      歲時，尚有餘命15.8年，對原告甲○○亦負有扶養義務。
      則依93年度個人綜合所得稅扶養尊親屬寬減額每人每年74
      ,000 元計算，再依霍夫曼式第1年不扣除中間利息後，原
      告甲○○之扶養費用為1,114,438元【計算式：74000*14.
      00000000（此為應受扶養21年之霍夫曼係數）+74000*0.9
      1*（15.00000000-00.00000000）]=0000000（小數點以下
      四捨五入）】，其中自滿60歲起之15.8年中之扶養費用為
      878,125元【計算式為：[ 74000*11.00000000（此為應受
      扶養15年之霍夫曼係數）+74000*0.8*（11.00000000-00.
      00000000）]=878125（小數點以下四捨五入）】，準此計
      算，於原告甲○○滿60歲起之15.8年內，鄭奕鴻對原告甲
      ○○應負擔之扶養費為1/4，計219,531元【計算式：8781
      25/4＝219531，元以下4捨5入】，其餘則鄭奕鴻對原告甲
      ○○應負擔之扶養費為1/3，計78,771元【計算式：（000
      0000-000000）/3＝78771】，故總計原告甲○○得向被告
      請求賠償之扶養費為298,302元【計算式：219531+ 78771
      ＝298302，元以下4捨5入】，逾此範圍之請求，即屬無據
      ，不應准許。
  ４、關於非財產上損害之慰撫金部分：
      查本件鄭奕鴻於事發時年僅19歲，原告因本件事故驟失愛
      子，必哀痛逾恆，自得請求被告賠償慰撫金，爰斟酌原告
      丙○○目前名下有房屋及土地，原告甲○○名下無固定資
      產，被告則有於營造公司工作，有所得收入（此有稅務電
      子閘明財產所得調件明細表可稽）而原告丙○○為高職畢
      業，原告甲○○為國中畢業，因鄭奕鴻死亡，家庭逢巨變
      精神打擊甚大，故本院參酌兩造身份、地位、經濟狀況等
      一切情狀後，認原告各請求被告賠償慰撫金 400萬元，尚
      嫌過高，應核減為各120萬元為適當。
（五）綜上所述，原告丙○○得請求賠償之金額為 1,694,207元
      （計算式：50207+444,000+0000000＝1,694,207），原告
      甲○○得請求賠償之金額為1,498,302元（計算式：29830
      2+0000000＝0000000）。惟按損害之發生或擴大，被害人
      與有過失者，法院得減輕賠償金額或免除之，民法第 217
      條第 1項定有明文。查本件車禍之發生固係因被告駕車行
      經上開肇事之彎道時，疏未注意減速慢行，且又未靠右行
      駛而肇事，然鄭奕鴻於本件事發之際亦疏未注意減速慢行
      ，亦為肇事原因，是認鄭奕鴻就其損害之發生與有過失，
      茲審酌鄭奕鴻上開行為對其損害發生原因力之強弱程度，
      認鄭奕鴻應負百分之30過失責任，被告應負百分之70過失
      責任，已如前述，爰依上開過失相抵原則，按被告過失程
      度減輕其賠償責任。準此計算，原告所受損害數額經過失
      相抵後，原告丙○○僅得請求被告賠償 1,185,945元（計
      算式：1,694,207*0.7＝1,185,945元以下4捨5入），原告
      甲○○僅得請求被告賠償1,048,812元（計算式：0000000
      *0.7＝0000000，元以下4捨5入）。
（六）末按保險人依強制汽車責任保險法規定所為之保險給付，
      視為被保險人損害賠償金額之一部分；被保險人受賠償請
      求時，得扣除之，強制汽車責任保險法第32條定有明文。
      查原告於本件事故發生後，已經領取強制汽車責任保險1,
      500,000 元，此為原告所自認，是此部分之金額應自原告
      得請求賠償之金額中扣除。經扣除後，原告丙○○得向被
      告請求賠償之金額為 435,945元，原告甲○○得向被告請
      求賠償之金額為298,812元。
五、綜前所述，原告本於侵權行為法律關係，訴請被告給付原告
    丙○○ 435,945元，及自起訴狀繕本送達被告之翌日（即94
    年9月14日）起至清償日止，按年息百分之5計算之利息，被
    告給付原告甲○○ 298,812元，及自起訴狀繕本送達被告之
    翌日（即94年9月14日）起至清償日止，按年息百分之5計算
    之利息，洵屬有理，應予准許，然逾此範圍所為請求，尚非
    正當，應予駁回。
六、原告陳明願供擔保，聲請宣告假執行，就原告勝訴部分，爰
    酌定相當金額准許之，並依職權宣告被告供相當金額之擔保
    ，准免為假執行。至原告其餘假執行之聲請，則因訴之駁回
    而失所依附，應併予駁回。
七、兩造其餘之攻擊或防禦方法及未經援用之證據，經本院斟酌
    後，認為均不足以影響本判決之結果，自無逐一詳予論駁之
    必要，附此敘明。
八、據上論結，本件原告之訴為一部有理由、一部無理由，依民
    事訴訟法第385條第1項前段、第79條、第390條第2項、第39
    2條第2項，判決如主文。
中    華    民    國    95    年    7     月    12    日
                  臺灣宜蘭地方法院民事庭
                      法  官  鄭貽馨
正本與原本無異。
如不服本判決應於判決送達後20日內提出上訴狀（須附繕本）。
中    華    民    國    95    年    7     月    14    日
                      書記官  陳蒼仁


司法院資訊處製作；財團法人民間司法改革基金會備份。
